【裁判字號】    89,上訴,1847
【裁判日期】    890819
【裁判案由】    組織犯罪防制條例
【裁判全文】
臺灣高等法院臺中分院刑事判決                  八十九年度上訴字第一八四七號
    上  訴  人
    即  被  告  辛○○
    指定辯護人  本院公設辯護人  丁○○
右上訴人因組織犯罪防制條例案件，不服臺灣台中地方法院八十九年訴字第九九八號
中華民國八十九年八月十九日第一審判決（起訴案號：臺灣台中地方法院檢察署八十
九年度偵緝字第一八九號），提起上訴，本院判決如左：
    主    文
原判決撤銷。
辛○○共同連續意圖為自己不法之所有，以恐嚇使人將本人之物交付，處有期徒刑貳
年拾月。
    事    實
一、辛○○於民國（下同）八十二年間，因擔任天道盟太陽會會長施春成（另經台灣
    台中地方法院檢察署通緝中）之日文翻譯工作，而認識施春成，雖其明知天道盟
    以破壞破壞社會秩序及危害他人生命、身體、自由、財產之犯罪為其結社之目的
    ，仍依施春成之指示擔任天道盟太陽會之財務總管，負責該會財物之保管，該天
    道盟太陽會之組織成員有組長余火龍、蘇永裕及組員乙○○、歐育誠、庚○○、
    甲○○、黃燈男、己○○等多人。八十三年間，施春成自陳金田處知悉圍標交通
    部電信總局中、南區電信管理局（現已改制為中華電信股份有限公司台灣中區電
    信分公司、南區電信分公司）之電信線路工程投標，將有暴利可圖，天道盟太陽
    會組織成員施春成、余火龍、蘇永裕及組員乙○○、歐育誠、庚○○、甲○○、
    黃燈男、己○○等及辛○○等人，竟意圖取不法利益，而基於共同犯意聯絡，於
    八十三年初，由會長施春成指派天道盟太陽會擔任組長之余火龍（另經台灣台中
    地方法院檢察署通緝中）、蘇永裕（其與己○○二人，因本案之恐嚇取財罪經台
    灣高等法院高雄分院八十六年度上訴字第九三一號分別判處處有期徒刑二年及一
    年六月確定）分別率天道盟太陽會成員至台中、高雄從事圍標電信工程之事宜。
    余火龍乃率成員乙○○、庚○○、歐育誠、甲○○及黃燈男（乙○○、庚○○、
    甲○○、歐育誠業經本院八十八年度上訴字第六四八號依恐嚇取財罪各判處有期
    徒刑二年八月、二月六月、二月六月及二年四月確定，黃燈男則於組織犯罪防制
    條例制定後仍續接受組織成員魏爾昭指示犯罪，而依該條例判處有期徒刑二年並
    諭知強制工作三年確定）等人至台中從事圍標電信工程之事宜，並即基於概括之
    犯意，與施春成、辛○○共同意圖為自己不法之所有，以天道盟太陽會之名義，
    用電話或親自登門之方式，向中部地區如附表一所示，以經營電信管路設施工程
    為業之廠商負責人（該等廠商均經原交通部電信總局中區電信管理局電信管路合
    格登記之廠商）說明必須聽從其等指揮，否則生命、身體、生計必有危害，強邀
    上開廠商參加會議，附表一之中部廠商乃於八十三年初之某日，在台中市全國飯
    店集會，李東漢等二十一人（上開廠商之負責人）在互相打探消息，確認天道盟
    太陽會之不良幫會性質後，恐於生命、身體安全受害之情形下，不得已而參加此
    次集會，開會時由余火龍先行自我介紹，並指派張志成為第一任會長，威脅稱：
    廠商必須參加會議才能參與投標，各廠商應依其等級、承攬配額、承攬餘額、原
    工作區域投標，同一區域如有同等級兩家廠商以上均符合投標資格，則由余火龍
    指定廠商投標，標得工程之廠商，並應繳交工程總價之百分之三現金給天道盟太
    陽會，違反其指定而投標者，處罰工程總價百分之二十五，由天道盟太陽會負責
    執行，各參與廠商見開會時有數名身著黑色西裝，留平頭之男子（即乙○○、庚○○、甲○○、歐育誠、黃燈男及其他天道盟成員）在會場外監視，遂均虛予同
    意余火龍上開說法，以求平安離開會場，其後余火龍等天道盟成員又連續於八十
    三年四、五月間、八十四年間及八十五年三月二十六日至二十八日，強邀聯誼會
    成員至全國大飯店、通豪大飯店及瑞里大飯店參與年度或不定時集會，並由前開
    天道盟成員，著一式服裝，蓄相同髮型（強調其組織性）到場押車、把守會場門
    口，並全程參與會議，在場穿梭，並威脅如不將工作分配完不得離去等方式脅迫
    廠商負責人，廠商負責人因而心生畏懼，接受其指揮，並於得標後三日內，由余
    火龍指定地點，將保護費以現金交付余火龍。同一時期，組織成員蘇永裕則與成
    員己○○、莊志賢、陳韋圭、黃正農（已經臺灣高雄地法院以八十五年度訴字第
    二七八四號分別處刑確定）南下高雄與四海幫、甘蔗園幫及其他幫派成員多人，
    亦以上述相同手法，恐嚇附表二所示南部之電信廠商，並收取保護費。組織成員
    余火龍與蘇永裕收取保護費後，除自留一成外，餘九成則交予天道盟太陽會會長
    施春成及財務總管辛○○保管、使用。至八十五年六月間止，天道盟太陽會與其
    他幫派共指定配標工程約有七百餘件，索取之保護費共計約新台幣（下同）七千
    餘萬元。嗣於八十五年十一月間，乙○○、庚○○、甲○○、毆育誠等人陸續被
    捕後，辛○○其後脫離太陽會而至大陸地區，至八十九年二月二十四日始返國投
    案。
二、案經法務部調查局高雄市調查處移送臺灣臺中地方法院檢察署檢察官偵查起訴。
    理    由
一、訊據被告辛○○矢口否認有何右開恐嚇取財之犯罪事實，辯稱：其於八十二年間
    任施春成之日語翻譯，八十四年間至施春成所經營之昊瀚工程有限公司擔任總務
    經理之工作，受施春成之指示為公司辦理存款、提款、計帳之工作，原審判決所
    稱之天道盟太陽會組織成員，其中己○○係公司股東伊認識外，其餘余火龍、蘇
    永裕、乙○○、庚○○、毆育誠、甲○○、黃燈男、高銘烺等天道盟成員伊都不
    認識，並未參與圍標交通部電信總局中區、南區電信管理局電信線路工程以收取
    保護費，被害人廠商亦未見過他，伊不知該等款項與電信工程圍標有何關連云云
    。惟查被告辛○○確係擔任天道盟太陽會財務總管一職，其成員余火龍、蘇永裕
    於台中、高雄圍標電信工程所索取之保護費，除自留一成外，其餘九成金額則交
    付天道盟太陽會會長施春成及財務總管被告辛○○保管、使用等情，分據同案被
    告甲○○、乙○○、己○○、庚○○等人於高雄市調查處調查中供述甚詳，其中
    甲○○稱：「天道盟太陽會初創時係由吳桐潭擔任會長，吳桐潭因案入獄，由施
    春成接任會長，除設會長一人外，下另設組長若干人聽命行事，我知道的組長有
    余火龍、蘇永裕，組員有乙○○、庚○○、歐育誠，太陽會並由財務辛○○統籌
    管理全部財務，由己○○擔任太陽會顧問。圍標保護費主要係由蘇永裕、余火龍
    或己○○向聯誼會或廠商收取，我曾受己○○之託數次轉交圍標金給施春成及辛○○，金額約有數十萬元」；庚○○稱：「八十二年間吳桐潭涉案，太陽會由綽
    號「庫洛」之施春成接任會長，下設組長余火龍，另吸收歐育誠、乙○○、甲○○、辛○○、己○○．．天道盟太陽會圍標電信工程所收取保護費，均係蘇永裕
    、余火龍向廠商收齊後，上交給會長施春成，由施春成統一支配，施春成則將所
    收保護費交由辛○○管理」；己○○亦證稱：「早期天道盟太陽會會長是吳桐潭
    ，而我介入時則為施春成擔任會長時，會長以下設有顧問及組長、幹部職稱，然
    後由組長再吸收組員發展組織．．至於天道盟太陽會涉案（指上述電信圍標案）
    的幫派成員，包括幕後主導的會長施春成、負責統籌保管保護費之財務辛○○，
    提供電信工程訊息之陳金田，中區部分則有組長余火龍率領組員乙○○、庚○○
    、歐育誠、甲○○等人直接介入工程圍標及強索保護費，南區部分，則有組長蘇
    永裕率領組員莊志賢等人直接介入工程圍及強索保護費．．不法所得均交天道盟
    太陽會會長施春成，並由財務辛○○負責記帳及保管」；其於高雄市調查處查獲
    時所扣得之筆記本內，所記載之聯絡電話中，除施會長（即施春成）、蘇永裕、
    余火龍、李健亞之電話外，被告辛○○與上述其他太陽會成員之名亦同列其上，
    而己○○所列之太陽會成員名單中，被告辛○○亦列名為管帳人員，此有該筆記
    本影本及太陽會成員名單附於台灣台中地方法院檢察署八十五年度偵字第二三七
    九七號影本內足稽；再查法務部調查局高雄市調查處至被告辛○○住處搜索所查
    扣之帳冊節錄本三紙，其上復明確記錄：７／２３鴨董（蘇永裕）交回２４７萬
    元（台中）、７／１５鴨董交回１８４萬元（高雄）、７／１２熹董（己○○）
    台中領回２１７萬元，而被告就鴨董、熹董於短短十一日之間即自台中、高雄處
    領回高達一、二百餘萬元之金錢收入，竟無任何有關資金往來及來源之記載，如
    該款係正常商業經營之所得，則各該金額係支付何筆貨款之用，被告自無不知之
    理，更不可能無端即將此來路不明之收入加入列帳，可見前開金錢應係收受電信
    圍標工程所得款項，此觀己○○於本院八十九年十月二十四日調查時亦供證：辛○○當時是做帳的，公司的帳及工程圍標的事他也有記，公司叫他記他不敢不記
    ．．．辛○○應該知道工程有圍標（本院卷第三十三頁），益足證明被告辛○○
    確屬太陽會之財務總管並負責保管保護費灼然甚明，否則辛○○、甲○○、庚○○與被告既無過節又如何能指證如一？次查太陽會成員如何由乙○○、庚○○、
    甲○○、歐育誠、黃燈男與余火龍等人至中部地區○○○道盟之名號，再以危害
    他人身體、生命及生計之事強邀電信廠商參與中區電信聯誼會，並接受其指揮，
    在廠商得標後於標金底價未提高得利有限之情形下，仍向廠商收取得標金額百分
    之三之保護費，且在每次開會時，均由乙○○、庚○○、甲○○、歐育誠、黃燈
    男等組織成員著黑色西裝、蓄平頭在會場內外監視、穿梭，並威脅不將工作分配
    完，不得離開等情，已據乙○○、庚○○、甲○○、歐育誠、黃燈男等人於偵查
    中坦承不諱，核與如附表所一所示電信廠商之負責人於另案件偵、審程序中指述
    情節相符合，此亦有原審八十六年度訴字第四一０號及本院八十六年上訴字第九
    三一號案件判決影本各一份足供參酌，另組織成員蘇永裕與己○○、莊志賢、陳
    韋圭、黃正農等人如何南下高雄與四海幫、甘蔗園幫派成員多人，以相同手法，
    恐嚇附表二所示南部之電信廠商，收取保護費等情，亦經臺灣高雄地方法院八十
    五年度訴字第二七八四號、臺灣高等法院高雄分院八十六年度上訴字第九三一號
    案件對蘇永裕、己○○、莊志賢、陳韋圭、黃正農等人處刑在案，亦有上揭案件
    判決資料在卷足憑。雖證人己○○曾於原審一度稱：辛○○並非太陽會成員云云
    （原審卷第九十一頁）；惟其供詞，已經其於本院調查期日加以推翻，更與其在
    法務部調查局高雄市調查處之供述，明顯矛盾，與其提供之筆記影本及所列太陽
    會成員名單之資料亦不相符，並與甲○○、庚○○於調查處之供述亦不相符，顯
    係事後迴護被告辛○○之詞，不足採信。另證人萬榮東雖亦於原審稱：伊曾任昊
    瀚工程有限公司經理一職，與被告辛○○曾經係同事，公司總經理係葉俊良，被
    告辛○○之月薪約二萬餘元等詞，惟其對被告辛○○有無加入天道盟太陽會一事
    ，坦稱不清楚云云（原審卷第一０九頁），是其證言，已不足為被告辛○○有利
    之認定，且經原審調取昊瀚工程有限公司之全部員工投保歷史紀錄，亦無證人萬
    榮東或總經理葉俊良之投保資料，此有中央健康保險局台北分局函文資料一份附
    於原審卷第一四八至一五五頁足憑，故其證言是否屬實，更有可疑，顯亦不不足
    採為有利於被告之憑證。被告於本院固又提出勞工保險被保險人投保資料表明細
    表證明其自七十二年退伍至日本留學，返國後均有任職，並未參與圍標工程云云
    （本院卷第九十六頁正面），惟查太陽會圍標電信工程既在被告於八十二年任職
    昊瀚及代磚工程股份有限公司之後之事，被告先前在何處任職及是否有工作，與
    其是否參與圍標恐嚇無涉，而昊瀚工程股份有限公司之組成人員，除施春成係雇
    主身分外，所謂庚○○、甲○○、乙○○、毆育誠、等人與太陽會之主要成員又
    大致符合，是此投保明細自不能採為被告之有利認定，綜上所述，被告所辯顯係
    事卸責之詞，不足採信，本件事證已明，被告犯行堪予認定。
二、核被告辛○○夥眾強索保護費，係犯刑法第三百四十六條第一項恐嚇取財罪；又
    天道盟係具集團性、常習性、暴力犯罪之虞，為以犯罪為宗旨之結社，已經內政
    部警政署於八十七年三月二十六日以刑檢字第一九四０三號函文解釋甚明，而天
    道盟太陽會於本案復參與電信工程之圍標及強索保護費，並由被告負責保管財務
    ，顯為該結社之成員，核其此部分應係犯刑法第一百五十四條第一項前段參與以
    犯罪為宗旨之結社罪（此部分犯行於八十六年十一月間因被告逃往大陸即停止）
    ；被告所犯恐嚇取財罪與施春成、余火龍、蘇永裕、歐育誠、乙○○、甲○○、
    己○○等人間有犯意之連絡與行為之分擔，為共同正犯。被告辛○○與上揭組織
    成員多次共同恐嚇取財犯行，時間緊接，所犯構成要件相同，顯係基於概括之犯
    意而為，為連續犯，應依刑法第五十六條之規定，以一罪論，並加重其刑。所犯
    恐嚇取財與結社罪間互有方法結果之牽連關係，應從一重之恐嚇取財罪處斷，公
    訴人就被告所犯參與犯罪結社罪部，認係犯組織犯罪條例第三條第一項後段之罪
    ，但查天道盟太陽會係於八十五年十一月二十七日、二十八日及同年十二月三日
    被高雄市調查站搜索查獲，其後太陽會之主要成員乙○○、庚○○、甲○○、毆
    育誠等人陸續被捕，太陽會之組織已瀕臨瓦解，被告旋即前往大陸，此後並未參
    與有關太陽會組織之其他犯罪活動，亦無任何非法指示何太陽會成員圍標之紀錄
    ，與太陽會已無關，並於八十九年二月二十四日經高雄市調查站聯繫而主動返國
    投案，業據被告辛○○供明在卷（參台灣台中地方法院檢察署八十九年偵緝字第
    一八九號卷第四頁反面、第十一頁、本院卷第八十五頁、）；此外又查無其他積
    極證據證明被告辛○○於潛逃大陸期間仍繼續參與太陽會之犯罪組織活動，由其
    主動返國投案，亦足見其於大陸期間應已脫離天道盟太陽會之犯罪組織，被告辯
    稱其於潛逃大陸期間並未參與太陽會之犯罪組織，並非幫派份子，尚非豪無依據
    ，是組織犯罪防制條例既於八十六年一月二十日始經公布，本件復乏具體事證足
    證被告於案發後仍繼續參與該太陽會之犯罪組織，本於罪疑唯輕之法則，自難認
    其行為繼續至組織犯罪防制條例公布施行之後，又查被告辛○○所犯違反參與犯
    罪為宗旨之結社罪，於其行為後法律雖有變更，但比較新舊法之規定，仍以刑法
    第一百五十四條第一項之前段規定，較組織犯罪防制條例第三條第一項後段對被
    告為有利，故仍應適用刑法第一百五十四條第一項前段之規定，因公訴人認被告
    此部分係犯前開組織犯罪防制條例之罪，，其起訴法條尚有未洽，應予變更。被
    告上訴意旨空言否認犯罪固無足採，但原審判決遽認被告參與犯罪組織行為仍繼
    續至組織犯罪防制條例公布施行之後，而逕依該條例予以論罪科刑並依同條例第
    三條第三項諭知強制工作三年，亦有不當，原判決既有可議之處，自應由本院予
    以撤銷改判，爰審酌被告辛○○素行、犯罪之手段，及於大陽會組織內擔任財務
    總管，不思以正當職業謀生，竟以圍標、恐嚇影響重大電信工程之建設，對廠商
    權益索取保護費，危害社會秩序、善良民眾生活安全，共同以黑道勢力介入政府
    公共工程，強行抽取圍標金，不勞而獲，使政府公共工程品質低劣，浪費預算公
    帑至鉅及犯後之態度等一切情狀，量處如主文所示之刑，以資懲儆。
據上論斷，應依刑事訴訟法第三百六十九條第一項前段、第三百六十四條、第二百九
十九條第一項前段，第三百條、刑法第十一條前段、第二條第一項但書、第二十八條
、第五十六條、第一百五十四條第一項前段、三百四十六條第一項、第五十五條、罰
金罰鍰提高標準條例第一條前段，判決如主文。
本案經檢察官丙○○到庭執行職務。
中      華      民      國      九十     年       二      月     十五   日
                                    臺灣高等法院臺中分院刑事第七庭
                                          審判長法  官  林  榮  龍
                                                法  官  江  錫  麟
                                                法  官  謝  說  容
右正本證明與原本無異。
檢察官得上訴。
如不服本判決應於收受送達後十日內向本院提出上訴書狀，其未述上訴之理由者並
得於提起上訴後十日內向本院補提理由書（均須按他造當事人之人數附繕本）。
                                                書記官  阮  正  枝
中      華      民      國      九十     年       二      月     十六   日
附表一：
編號   廠商名稱       代表人      行為人
一     東盈公司       李東漢      同上
二     光聯訊公司     丁今擇      王銘煌
三     戊○○○       張志成      同上
四     斗六公司       陳常吉      同上
五     奇力公司       蔡宇雄      同上
六     宇東公司       同右        同上
七     淞普公司       廖添益      同上
八     元立公司       林慧英      廖添益
九     聖益公司  林基山      同上
十     台盟公司       毛子豐      同上
十一   晴天公司       同右        同上
十二   長欣利公司     劉源松      同上
十三   正凌公司       簡聰        同上
十四   上道公司       張文淵      同上
十五   吉宏公司       劉源松      同上
十六   隸華公司       李麗華      同上
十七   開元公司       陳溪潭      同上
十八   林乙公司       陳亨全      同上
十九   華勤公司       林增益      同上
二十   仟力公司       廖添富      同上
二一   晉弘公司       魯淑真      廖添富
二二   欣電公司       陳茂洲      陳春茂
二三   宏爵公司       林連林      同上
二四   欣璋公司       林榮勝      同上
二五   振元公司       蘇忠義      同上
附表二
┌───────┬──┐      ┌───────┬──┐
│公  司  名  稱│等級│      │莊電通信工程有│乙級│
├───────┼──┤      │限公司        │    │
│華電通訊電力機│甲級│      │              │    │
│械工程股份有限│    │      ├───────┼──┤
│公司          │    │      │三芳通信有限公│乙級│
├───────┼──┤      │司            │    │
│高電通訊工程股│甲級│      │              │    │
│份有限公司    │    │      ├───────┼──┤
│              │    │      │陞電電信工程股│乙級│
├───────┼──┤      │份有限公司    │    │
│欣璋企業股份有│甲級│      │              │    │
│限公司        │    │      ├───────┼──┤
│              │    │      │易達通信工程有│乙級│
├───────┼──┤      │限公司        │    │
│大慶電信股份有│甲級│      │              │    │
│限公司        │    │      ├───────┼──┤
│              │    │      │官慶電信工程有│乙級│
├───────┼──┤      │限公司        │    │
│三益電信股份有│甲級│      │              │    │
│限公司        │    │      ├───────┼──┤
│              │    │      │瑞祥電信工程有│乙級│
├───────┼──┤      │限公司        │    │
│高祥通信工程股│甲級│      │              │    │
│份有限公司    │    │  ├───────┼──┤
│              │    │      │霹靂電信工程有│丙級│
├───────┼──┤      │限公司        │    │
│上算企業有限公│甲級│      │              │    │
│司            │    │      ├───────┼──┤
│              │    │      │鎧贊電信工程有│丙級│
├───────┼──┤      │限公司        │    │
│宏錡電信工程股│甲級│      │              │    │
│份有限公司    │    │      ├───────┼──┤
│              │    │      │致強電信工程股│丙級│
├───────┼──┤      │份有限公司    │    │
│聯合電信工程股│甲級│      │              │    │
│份有限公司    │    │      ├───────┼──┤
│              │    │      │欣煌通信有限公│丙級│
├───────┼──┤      │司            │    │
│建發電信工程股│甲級│      │              │    │
│份有限公司    │    │      ├───────┼──┤
│              │    │      │威信企業有限公│丙級│
├───────┼──┤      │司  │    │
│天厚通信有限公│甲級│      │              │    │
│司            │    │      ├───────┼──┤
│              │    │      │天益通信工程有│丙級│
├───────┼──┤      │限公司        │    │
│立家電信工程有│甲級│      │              │    │
│限公司        │    │      ├───────┼──┤
│              │    │      │信宏電信工程股│丙級│
├───────┼──┤      │份有限公司    │    │
│南電通信工程有│甲級│      │              │    │
│限公司        │    │      └───────┴──┘
│              │    │
├───────┼──┤
│皇元工程有限公│乙級│
│司            │    │
└───────┴──┘
附錄本案論罪科刑法條：
刑法第三百四十六條
意圖為自己或第三人不法之所有，以恐嚇使人將本人或第三人之物交付者，處六月以
上五年以下有期徒刑，得併科一千元以下罰金。
以前項方法得財產上不法之利益，或使第三人得之者，亦同
前二項之未遂犯罰之。
刑法第一百五十四條
參與以犯罪為宗旨之結社者，處三年以下有期徒刑、拘役或五百元以下罰金；首謀者
，處一年以上、七年以下有期徒刑。
犯前項之罪而自首者，減輕或免除其刑。
                                                                        Ｉ


司法院資訊處製作；財團法人民間司法改革基金會備份。
